臺灣苗栗地方法院民事判決
110年度婚字第72號
原      告  ○○○  

訴訟代理人  張智宏律師                    
            黃建誠律師                    
被      告  ○○○  

訴訟代理人  蘇亦洵律師
上列當事人間請求確認婚姻關係不成立事件，本院於民國110年1
1月23日言詞辯論終結，判決如下：
    主  文
原告之訴駁回。
訴訟費用由原告負擔。
    事實及理由
壹、程序部分：當事人如未履行或未完全履行婚姻要件時，其婚
    姻既不成立，自不發生任何婚姻之法律上效力，無須法院之
    判決，任何人均得主張之，但發生爭執時，有確受判決之法
    律上利益者，自得起訴請求確認婚姻關係不成立，即提起確
    認婚姻關係不成立之訴，而非提起確認婚姻無效之訴。然當
    事人如已達成婚姻要件，但如屬法律上規定之禁婚親或為重
    婚或為1人同時與2人以上結婚時，則為已成立之婚姻，依法
    應歸於無效，以此為原因，請求法院為確認之判決，即應提
    起確認婚姻無效之訴。而婚姻關係不存在，係主張曾有婚姻
    關係，嗣經消滅，現在婚姻關係不存在者。至於當事人舉反
    證推翻推定之效力時，因所爭執者為曾否履行婚姻之方式，
    即屬婚姻有無成立之問題，應提起確認婚姻關係不成立之訴
    ，而非婚姻無效之訴。本件原告主張兩造結婚並未舉行公開
    儀式，依前開說明，即屬婚姻有無成立之問題，現家事事件
    法就婚姻訴訟事件之類型列舉確認婚姻無效、婚姻關係存在
    或不存在事件，撤銷婚姻事件、離婚事件（詳參家事事件審
    理細則第73條），已非如刪除前民事訴訟法第568條規定有
    確認婚姻不成立之訴；家事事件法第3條立法理由第2項亦明
    載甲類事件有確認婚姻無效、婚姻關係存在或不存在事件（
    含向來實務上訴請確認婚姻是否有效或是否成立之事件），
    是原告提起確認婚姻不成立之訴，依家事事件法之規定，自
    為確認婚姻關係不存在之訴，合先敘明。
貳、實體部分：
一、原告起訴主張：兩造於民國75年4月1日結婚，並於同年月12
    日申請戶籍登記，然結婚當日並未辦理公開儀式，結婚證書
    上記載之主婚人黃辛妹（被告養母）、介紹人黃張秀蘭（被
    告舅媽）、證婚人黃春勝（被告舅舅）並未於公開儀式上確
    認兩造確有結婚真意，黃辛妹、黃張秀蘭並未在結婚證書上
    簽名，甚至未看過該結婚證書，結婚證書上「黃辛妹」、「
    黃張秀蘭」之印文係黃春勝將印章帶到戶政事務所蓋印。是
    兩造婚姻欠缺公開儀式之成立要件而不成立，是此法律關係
    之存否不明確，足致原告於私法上地位有受侵害之危險。爰
    提起本件訴訟等語，並聲明：確認兩造間之婚姻關係不成立
    。
二、被告辯稱：兩造結婚30餘年，原告及彼此親友均未質疑兩造
    之婚姻關係，原告卻於主婚人、介紹人、證婚人均死亡後始
    提出本訴訟，違反誠實信用原則。又兩造結婚地點於較不繁
    榮之南庄鄉，少有餐廳辦理婚宴，於自宅辦理結婚儀式實屬
    正常；而兩造均為再婚，鄉下民風保守，僅宴請部分親友亦
    屬合理等語，並聲明：原告之訴駁回。
三、本院得心證之理由：
（一）按確認法律關係成立或不成立之訴，非原告有即受確認判
      決之法律上利益，不得提起之；確認證書真偽或為法律關
      係基礎事實存否之訴，亦同，民事訴訟法第247條第1項定
      有明文。所謂即受確認判決之法律上利益，係指因法律關
      係之存否不明確，原告主觀認為其法律上地位有不安之危
      險存在，而此項危險得以對於被告之確認判決除去者（最
      高法院42年台上字第1031號判決意旨參照）。查本件原告
      以兩造於75年4月1日結婚並未舉行公開儀式為由，請求確
      認兩造間婚姻關係不存在，因兩造之戶籍記載彼此仍為夫
      妻，原告就系爭婚姻關係之存否即有主觀之不明確，足致
      原告之法律上地位有受侵害之危險，有即受本件確認判決
      之法律上利益，並得以確認兩造間婚姻關係不存在之判決
      除去此種不安之狀態。揆諸上開說明，原告自有即受本件
      確認判決之法律上利益。準此，原告自得提起本件確認婚
      姻關係不存在之訴。
（二）按結婚應有公開儀式及2人以上之證人；經依戶籍法為結
      婚之登記者，推定其已結婚，96年5月23日修正公布前之
      民法第982條第1、2項分別定有明文。上開第2項之規定乃
      程序上舉證責任轉移之特別規定，係為避免曾否舉行公開
      儀式在舉證上之困難，故規定凡結婚當事人依戶籍法為結
      婚之登記者，在法律上即推定其為已結婚。是當事人如已
      依法為結婚之登記者，事後主張雙方未舉行結婚之儀式者
      ，就此項未有結婚儀式之反證，即負有舉證之責任。若原
      告不能舉證以證實其主張之事實為真實，則被告就其抗辯
      事實，即令不能舉證，或所舉證據尚有疵累，亦應駁回原
      告之請求。
（三）本件兩造已依戶籍法為結婚登記乙節，有卷附之戶籍謄本
      、苗栗○○○○○○○○○110年8月11日函所附結婚登記申請書、
      結婚證書為證，是其等之婚姻關係，應推定合法成立。原
      告主張兩造未舉行結婚公開儀式等情，並聲請傳喚證人乙○○、甲○○為證，被告則否認原告主張，而聲請傳喚證人丁○○、丙○○為證。經查：
　　1.證人乙○○於本院審理中證稱：原告是我父親，我從小跟原
      告同住到76年間搬離，被告大約於72年間搬來跟我們同住
      ，當時我17、18歲，上班傍晚回家就看到被告在我們家，
      我很錯愕怎麼會有一個女人在我們家，我問原告，原告說
      那是同事、朋友，那時候因為原告是長輩及當時風氣，所
      以我不敢多問。據我所知，原告跟被告沒有婚姻關係，沒
      有辦理結婚登記，未舉辦過結婚公開儀式，也沒聽過親戚
      或鄰里有提到他們有辦理過結婚儀式。因為原告是受日本
      教育的，很嚴厲，他說一就一、二就是二，對被告為何搬
      進來我不敢多問、多說什麼，即使是我年紀比較大了，原
      告還是不跟我說他們的關係，我問的話，原告會說小孩子
      不要問那麼多，我很怕他兇。我只知道當時被告有跟我父
      親吵著要結婚登記，實際上我不知道有沒有登記，原告沒
      有跟我講，我也沒有問過，不敢跟原告確認。原告很少會
      主動告訴我他的事情等語（見本院卷第120至126頁）。
　　2.證人甲○○證稱：我跟原告是堂兄弟關係，我平常住南庄，
      家裡與原告住處走路約15分鐘，平常一個禮拜會見面2、3
      次。我知道被告是原告第二任妻子，大約從75年間結婚後
      同住，但我當時不知道他們有結婚，我也沒問被告為何會
      搬去與原告同住，是大約10年後才知道他們結婚。我認為
      他們沒有迎娶儀式，不然我們兄弟姐妹會知道，我沒聽說
      過親戚或街坊參加過兩造的結婚儀式。老人家的事情，我
      們不過問，所以我不瞭解他們為什麼沒有舉辦結婚儀式。
      原告很少講他的事情，我知道他們的結婚過程是原告來泡
      茶時說他們兩人願意，然後帶著舅舅一起去辦結婚登記，
      我不敢問為何被告搬來跟原告一起住，因為他是長輩，我
      是晚輩不敢問這個事情，我們鄉下人比較保守，不管這麼
      多。我知道他們家裡有多一個人，但實際上是誰我沒過問
      等語（見本院卷第126至131頁）。　　　
　　3.證人丁○○於本院審理中證稱：我與被告從20歲至今就是在
      南江村的鄰居而認識，而我是到外面工作才認識原告。被
      告老公死掉後，兩造在鄉下工作認識，後來被告有跟我說
      要嫁給原告，我有跟被告說你們各自有子女，這樣好嗎？
      但兩造都願意。兩造在75年間結婚，婚前1晚，原告拿5萬
      元聘禮給被告媽媽。這件事鄉下人大家傳來傳去，大家會
      互相見面，那麼近都知道。結婚當日，鄰居有給予祝福，
      原告、被告及鄰居，還有被告媽媽即黃辛妹、舅媽黃張秀
      蘭、舅舅黃春勝在場吃一餐，希望原告與被告能互相照顧
      。用餐地點在被告家裡一樓客廳吃飯，有一桌。鄉下人大
      家都來恭喜，因為雙方都有子女，希望以後好好過日子，
      黃張秀蘭、黃春勝有在場，有確認兩造要結婚，請兩造想
      清楚，兩造各有孩子，要作為夫妻，要好好過日子，好好
      扶持。兩造有確認後表示願意，原告有說什麼事情都知道
      ，大家應該會好好過日子等語（見本院卷第172至178頁）
      。
　　4.證人丙○○於本院審理中證稱：我是72年間認被告為乾媽，
      那時候原告在追求被告，我才知道原告。後來我知道，被
      告要嫁給原告，被告女兒請我媽媽跟被告說，不要嫁給原
      告，被告女兒會好好孝順被告，被告還是堅持嫁給原告。
      我有看到兩造有舉辦婚宴，在南江村，證婚人是我叔婆張
      秀蘭及叔公黃春勝，婚宴現場有我、叔公、叔婆、我媽媽
      及我姓李的鄰居，還有另一位我家正對面的伯母，現場人
      來人往，我們村莊都知道。婚宴進行中，我有聽到黃張秀
      蘭、黃春勝跟兩造說：今日有收原告5萬元，被告再嫁，
      希望大家給予祝福。當日被告有弄頭髮，擦口紅。因為兩
      造交往時，被告母親還在，當時被告40多歲時，跟原告交
      往，鄉下地方大家會傳，而黃張秀蘭、黃春勝住在我們家
      後面，我聽我母親說他們有收紅包，所以為證婚等語（見
      本院卷第178至182頁）。
　　5.本院審酌：①證人乙○○、甲○○固均證稱未曾聽過原告曾與
      被告辦理結婚儀式，亦未聽過親友鄰居談過此事等語，然
      兩造結婚於約35年前，且均為再婚，證人丁○○亦證稱：「
      （就證人瞭解，在南庄結婚，是否會有坐轎子或迎娶等儀
      式？）那是要第一次結婚才有，要是閨女才有，如果是再
      婚就不會有。」，是兩造結婚儀式確有可能從簡而無迎娶
      、未著禮服、未發喜帖。②依證人乙○○、甲○○之證述，於
      兩造結婚後約10年，證人甲○○始知悉兩造已結婚；證人乙○○甚至於本院作證時仍不知兩造有無辦理結婚登記，是不
      能排除原告因個性嚴肅、有威嚴，不願與晚輩談論個人感
      情之事，且證人乙○○於與被告同住後不久曾對原告抱怨被
      告未幫忙家事（見本院卷第125頁），結婚當日又非例假
      日，證人乙○○、甲○○均需工作（見本院卷第126、130頁）
      ，而未邀請證人乙○○、甲○○參與結婚儀式之可能。從而，
      無從僅以證人乙○○、甲○○之證述，而認兩造結婚並無公開
      儀式。③證人丁○○、丙○○均證稱：兩造結婚有在被告娘家
      開一桌吃飯，除兩造、黃辛妹、黃春勝、黃張秀蘭外，尚
      有鄰居參與，席間黃春勝、黃張秀蘭表示兩造結婚，希望
      好好相處，給予祝福等語。可見該餐宴係為表達雙方結為
      夫妻之意義而舉行，而此意義又為在場與宴者所瞭解，此
      等儀式已足使在場之不特定人得以共見共聞，認識兩造有
      結婚之意思，當日固無常見之迎娶、坐轎、拜堂禮儀，仍
      不失為公開之結婚儀式。④又證人丁○○、丙○○之證詞，固
      然就當日被告有無特別打扮、是原告或原告弟弟交付聘金
      等情有所出入，然此為35年前之事，實難期待其等能詳細
      回憶各項細節。⑤況如前所述，本件依修正前民法第982條
      第2項應推定兩造結婚已成立，且卷內證據尚無從認定兩
      造結婚確未辦理公開儀式，則無論證人丁○○、丙○○之證詞
      可信性為何，均無礙兩造婚姻已合於修正前民法第982條
      第1項規定之結婚形式要件。
四、綜上所述，兩造既已依戶籍法之規定辦理結婚登記，兩造之
    婚姻關係自應推定合法成立，而原告復未能舉證證明未經舉
    行結婚公開儀式之情事，則原告起訴請求確認兩造婚姻關係
    不成立，為無理由，應予駁回。
五、據上論結，本件原告之訴為無理由，依家事事件法第51條、
    民事訴訟法第78條，判決如主文。
中　　華　　民　　國　　110 　年　　12　　月　　7 　　日
                  家事法庭　  法　官  曾建豪
以上正本與原本無誤。
如對本判決不服，應於判決送達後20日內向本院提出上訴狀附繕
本，並繳納上訴費新臺幣4,500元。
中　　華　　民　　國　　110 　年　　12　　月　　7 　　日
                              書記官  陳政伸